臺灣高等法院高雄分院刑事判決
                                    110年度上訴字第862號
上  訴  人
即  被  告  葉力瑛


上列上訴人因個人資料保護法等案件，不服臺灣高雄地方法院10
9 年度訴字第604 號，中華民國110 年5 月28日第一審判決（起
案號：臺灣高雄地方檢察署109 年度偵字第12284 號、109 年度
偵字第12285 號），提起上訴，本院判決如下：
    主  文
上訴駁回。
    事  實
一、乙○○與甲○○前為配偶，其等具有家庭暴力防治法第3 條第1 
    款所定家庭成員關係，並育有陳○綱、陳○亨2 子（真實姓名
    年籍均詳卷），且臺灣高雄少年及家事法院（下稱高雄少家
    法院）於民國108 年10月24日核發108 年度司暫家護字第31
    0 號民事暫時保護令，命乙○○不得對甲○○、陳○綱、陳○亨等
    人實施身體、精神或經濟上之騷擾、控制、脅迫或其他不法
    侵害之行為，該保護令並於通常保護令事件審理終結而核發
    或駁回聲請時始失其效力。惟乙○○竟意圖損害甲○○之利益及
    散布於眾，基於加重誹謗及非法利用個人資料之犯意，於10
    8 年10月29日某時，在其位於新北市○○區○○街00○0 號居所
    ，以手機連結網際網路後，在不特定多數人得以共見共聞之
    個人臉書頁面及爆料公社社團網頁，公開張貼如附表編號1 
    至2 所示之內容，並發布甲○○之姓名、任職地點及照片等個
    人資料，復於108 年10月30日收受上開保護令而知悉保護令
    之內容後，又承前揭犯意及違反保護令之犯意，於同年11月
    5 日15時23分許，在其上址居所，以相同手法，接續在其個
    人臉書頁面及爆料公社社團網頁，公開張貼如附表編號3 至
    4 所示之內容，並發布甲○○之照片等個人資料，而足生損害
    於甲○○之人格、名譽、社會評價及隱私權，並以此方式對甲
    ○○為精神上不法侵害行為，而違反上開保護令。
二、案經甲○○訴由臺灣高雄地方檢察署檢察官偵查起訴。
    理  由
一、證據能力部分：
    本件被告以外之人於審判外之陳述，檢察官、被告已經同意
    有證據能力（見本院卷第163 頁、第252 頁），審酌各該證
    據作成時之情況並無違法或顯然不可信之瑕疵，爰認以之作
    為證據應屬適當，應具證據能力。另本院後述所引用之非供
    述證據部分，與本案均有關聯性，且查無違反法定程序取得
    之情，依刑事訴訟法第158 條之4 規定反面解釋，亦具證據
    能力。
二、認定事實所憑之證據及理由：
  ㈠訊據上訴人即被告乙○○固坦承在客觀上有於上揭時、地，在
    其個人臉書頁面及爆料公社社團網頁，張貼如附表所示之內
    容並發布告訴人之姓名、任職地點及照片等資料，亦有收受
    上開保護令等情，惟矢口否認有何加重誹謗、違反保護令及
    違反個人資料保護法等犯行，辯稱：我張貼如附表所示的內
    容都是真實的，因思念2 子，求助無門才會張貼如附表所示
    內容，但動機不是為了詆譭告訴人，只是希望小孩可以正常
    上學云云。
  ㈡經查：
  ⒈上開被告坦承之事實，業經被告於警詢、偵查及原審審理時
    坦認在卷（見警卷第1 至3 頁、他一卷第164 至166 頁、他
    二卷第61至62頁、原審法院卷第139 至146 頁），核與證人
    即告訴人於偵訊及審判中之證述大致相符（見他一卷第161
    至164 頁、原審法院卷第380 至387 頁），並有被告於其個
    人臉書頁面及爆料公社社團網頁張貼如附表所示內容之列印
    資料（見他一卷第116 至121 、283 頁、他三卷第9 至39頁
    、原審法院卷第203 至205 頁）等件在卷可稽，是此部分事
    實堪以認定。
  ⒉加重誹謗部分：
    ⑴按稱誹謗者，係對於具體之事實，有所指摘，而損及他人
      名譽者。被告張貼如附表所示之內容，均係就具體之事實
      指摘告訴人，且依常人觀之，均會使人產生告訴人品行不
      端，任意以不法手段侵害他人生命、身體等法益之不良觀
      感，顯已損及告訴人之名譽，自屬誹謗告訴人之用語無訛
      。而被告為一智識健全之成年人，理應知悉在網路上張貼
      附件所示內容足以貶損告訴人社會上之人格、名譽及社會
      評價，猶執意為之，其自有散布於眾之加重誹謗故意無訛
      。另加重誹謗罪乃即成犯，於散布行為完成時犯罪即屬成
      立，是被告辯稱並無犯意，顯屬無據。
    ⑵次按，對於所誹謗之事，能證明其為真實者，不罰。但涉
      於私德而與公共利益無關者，不在此限，刑法第310 條第
      3 項定有明文。是如誹謗他人之事僅涉及私德而與公共利
      益無關者，無論是否屬於真實，均不得因而免於刑責。查
      被告於原審審理中自承：就附表所示內容中有關告訴人擄
      走及綁架小孩部分，是因告訴人當時是租車，且用或抱或
      牽的方式將小孩帶走，我覺得像黑道的手法，且當時我跟
      告訴人吵架，告訴人又沒有告知我，我才會想用比較激烈
      的用語，希望我小孩回來；有關告訴人賭博部分，是因為
      告訴人之前叫我匯很多錢，我想說這麼大筆金額，告訴人
      是不是在外欠錢，跟賭博差不多；有關告訴人關押小孩部
      分，是因為我知道小孩沒有去學校，我自己主觀上這麼認
      為；有關從狗洞上班部分，是徵信社拍到告訴人從防火巷
      出來，我就覺得像從狗洞出來；有關追債黑衣人部分，是
      因為我在告訴人家門口有看到理平頭的黑衣人，且先前告
      訴人曾叫我匯款，我懷疑黑衣人是來追債的；有關以我為
      詐保標的部分，是因為去日本玩的時候告訴人把兩個小孩
      帶走，不讓我回台灣，且明明有颱風還叫我要去三地門旅
      遊，若我發生意外，告訴人就可以領到保險金等語（見原
      審法院卷第413 至415 頁）。足認被告所發布如附表所示
      之內容，均係出於自己主觀之臆測或想像，而未盡查證義
      務，亦無相當之依據確保該等內容之真實性。況證人陳○
      亨於偵查時證稱：我回高雄之後有上幼兒園，爸爸只有武
      漢肺炎的時候不讓我出去，而且只有短短的時間，假日爸
      爸還是會帶我出去玩等語（見他二卷第60頁）；且經高雄
      地檢署調閱被告之投保紀錄後，亦可見被告指稱告訴人以
      其為被保險人而意圖詐保之人身保險，要保人均非告訴人
      ，此有美商安達產物保險股份有限公司台灣分公司109 年
      2 月12日安達客字第1090224 號函暨所附要保書及被保險
      人名冊（見他二卷第11至17頁）、泰安產物保險股份有限
      公司109 年4 月27日（109 ）健傷字第009 號函暨所附保
      險單（見他二卷第43至49頁）、國泰人壽保險股份有限公
      司109 年5 月29日國壽字第1090051315號函暨所附要保書
      影本（見他二卷第125 至130 頁）、中國人壽保險股份有
      限公司109 年6 月2 日中壽團保字第1090002174號函暨所
      附團體保險契約（見他二卷第131 至137 頁）附卷可憑，
      益徵附表內容中有關告訴人關押小孩及為被告投保係意圖
      詐領保險金部分，均與客觀事實相悖。更遑論附表所示之
      內容，僅涉及告訴人之品行，而告訴人與被告均非公眾人
      物，其等之糾紛，均為關係個人私生活之品德事項，而僅
      涉及私德，尚與公共利益無關。從而，本件並無刑法第31
      0 條第3 項規定之適用，被告前揭所辯，礙難憑採。
    ⑶被告另辯稱本案應有免責事由之適用等語；惟以善意發表
      言論，而有因自衛、自辯或保護合法之利益者，或對於可
      受公評之事，而為適當之評論者等情形，不罰，雖為刑法
      第311 條第1 、3 款所明定，然縱被告與告訴人間因婚姻
      及親權行使等問題屢生爭執，亦應以理性溝通之方式協調
      處理，甚或透過法律途徑解決，其於個人臉書頁面及爆料
      公社社團網頁張貼附表所示之內容，除並非自衛、自辯之
      行為外，對於其利益之維護實無任何幫助，亦難認屬保護
      合法利益行為，且告訴人非公眾人物，其與被告間之家庭
      紛爭與公益無涉已如前述，顯非應受公眾評論之事，而被
      告以附表所示內容指摘告訴人從事不法行為，亦難認屬適
      當之評論，自無從依前開規定免責。
  ⒊違反個人資料保護法部分：按個人資料指自然人之姓名、出
    生年月日、國民身分證統一編號、護照號碼、特徵、指紋、
    婚姻、家庭、教育、職業、病歷、醫療、基因、性生活、健
    康檢查、犯罪前科、聯絡方式、財務情況、社會活動及其他
    得以直接或間接方式識別該個人之資料，個人資料保護法第
    2 條第1 款定有明文。又非公務機關對個人資料之利用，除
    第六條第一項所規定資料外，應於蒐集之特定目的必要範圍
    內為之，個人資料保護法第20條第1 項前段亦有明文。查被
    告除張貼如附表所示之內容外，更發布告訴人之姓名、職業
    、照片等得以直接或間接方式識別告訴人之資訊，此部分資
    訊自屬法律明定之個人資料無疑，自應於必要範圍內為之，
    乃在不特定多數人得以共見共聞之個人臉書頁面及爆料公社
    社團網頁公開張貼，顯非屬必要範圍內為之。再者，被告未
    經告訴人之同意即任意公開告訴人之個人資料，且其發布此
    等資料之目的，無非係為使觀覽者得結合該等個人資料及附
    表所示內容，而使閱覽者認為告訴人確有被告所指稱如附表
    所示內容之不法行為存在，當已侵及告訴人個人隱私並造成
    告訴人心理與精神上之痛苦，而足生損害於告訴人。是以，
    被告發布上開個人資料之行為顯已逾越其取得此等個人資料
    目的之必要範圍，而有損害告訴人之意甚明。
  ⒋違反保護令部分：查被告於108 年10月30日已收受上開保護
    令，其上載明被告不得對於聲請人即告訴人實施身體、精神
    或經濟上之騷擾、控制、脅迫或其他不法侵害之行為，有卷
    附新北市政府警察局土城分局110 年1 月8 日新北警土刑字
    第1103680125號函暨所附受理法院訴訟文書寄存登記簿影本
    （見原審法院卷第229 至231 頁）在卷可查，堪認被告於收
    受上開保護令之時起，已知悉前開保護令之內容，卻仍於保
    護令有效期間內，張貼如附表編號3 至4 所示內容於不特定
    人得共見共聞之個人臉書頁面及爆料公社社團網頁，故被告
    確有違反保護令之犯意至為明確。被告於原審雖另辯稱該保
    護令自始無效云云，惟前開保護令係於通常保護令事件審理
    終結而核發或駁回聲請時始失其效力一節，已於該保護令記
    載明確（見高雄少家法院108 年度司暫家護字第310 號卷第
    71至72頁），故被告所辯顯屬無稽，無從憑採。
  ⒌綜上所述，被告所辯顯與上開事證不符，不足採信，本案事
    證已臻明確，被告犯行堪以認定。
三、論罪科刑：
  ㈠被告行為後，刑法第310 條第2 項已於108 年12月27日修正
    生效，惟此次修正，僅係將相關刑法分則條文中之罰金刑依
    原刑法施行法第1 條之1 第2 項之罰金刑提高標準加以通盤
    換算後之結果，實質上不生有利或不利被告之影響，爰逕行
    適用修正後之規定。再觀諸個人資料保護法之修法過程，可
    知於此立法模式中，存在兩種意圖型態，一為「意圖為自己
    或第三人不法之利益」，一為「意圖損害他人之利益」。其
    中「意圖損害他人之利益」，行為人之目的既在於造成他人
    之損害，即與「意圖營利」之意義截然不同，顯示出立法者
    並未完全排除「非意圖營利」而侵害個資行為之可罰性。何
    況，個人資料保護法之立法目的，原係「為規範個人資料之
    蒐集、處理及利用，以避免人格權受侵害，並促進個人資料
    之合理利用，特制定本法」，此觀同法第1 條自明。基此，
    新法第41條所稱「意圖損害他人之利益」，應不限於財產上
    之利益（最高法院109 年台上字第1869號刑事判決意旨參照
    ）。是核被告所為，係犯刑法第310 條第2 項之加重誹謗罪
    ，個人資料保護法第20條第1 項、第41條之非公務機關未於
    蒐集特定目的必要範圍內利用個人資料罪，且就張貼如附表
    編號3 至4 所示內容部分，另構成家庭暴力防治法第61條第
    1 款之違反保護令罪。被告於上開時地接續張貼如附表所示
    內容，係於密切接近之時間、地點實施，侵害同一法益，各
    行為之獨立性極為薄弱，依一般社會健全觀念，在時間差距
    上，難以強行分開，在刑法評價上，視為數個舉動之接續施
    行，合為包括之一行為予以評價，較為合理。又被告以一行
    為同時觸犯上開3 罪，為想像競合犯，應依刑法第55條規定
    ，從一重之非公務機關未於蒐集特定目的必要範圍內利用個
    人資料罪處斷。
  ㈡原審因而以行為人之責任為基礎，審酌被告僅因與告訴人就
    婚姻及親權行使發生爭執，竟不思循理性途徑謀求妥善解決
    之道，即以未於蒐集特定目的必要範圍內利用告訴人個人資
    料之方式誹謗告訴人，並因而違反保護令，顯然欠缺尊重法
    律誡命、他人人格法益及隱私權之觀念，所為實有不該。惟
    念被告並無犯罪前科，素行尚可，且係因思子心切方為本案
    犯行。另斟酌被告始終否認犯行之犯後態度，且未與告訴人
    和解，故迄今尚未彌補告訴人所受之損害。並考量被告自陳
    大學畢業之教育程度，現從事網拍業、行政助理等工作，月
    收入為新臺幣43900 元，須扶養1 子但無須扶養父母之家庭
    經濟狀況等一切情狀（見原審法院卷第416 頁），量處有期
    徒刑3 月，並諭知如易科罰金，以新臺幣1000元折算1 日。
    認事用法，核無不合，量刑亦屬妥適。被告上訴意旨，仍執
    前詞，否認犯罪，指摘原判決不當，為無理由，應予駁回。
四、關於不另為無罪諭知部分：公訴意旨另認被告張貼如附表編
    號1 至2 所示內容，亦有違反保護令罪之情形。按刑事訴訟
    法第348 條第2 項已經於110 年6 月16日修正公布，110 年
    6 月18日施行，其條文修正為：「對於判決之一部上訴者，
    其有關係之部分，視為亦已上訴。但有關係之部分為無罪、
    免訴或不受理者，不在此限。」，又刑事訴訟法施行法第7 
    條之13規定：「中華民國一百十年五月三十一日修正通過之
    刑事訴訟法施行前，已繫屬於各級法院之案件，於施行後仍
    適用修正前刑事訴訟法第三百四十八條規定；已終結或已繫
    屬於各級法院而未終結之案件，於施行後提起再審或非常上
    訴者，亦同。」，其所規定之適用範圍為：「新法修正施行
    時，第一審尚未判決或已判決尚未提起上訴（亦即尚未繫屬
    於第二審法院），則其上訴範圍之認定，應依程序從新原則
    適用新法之規定。」，查本件被告就原審判決提起上訴之時
    間在上開條文施行之後，自應依程序從新原則適用新法之規
    定。則上開部分既已經原審不另為無罪之諭知，此部分即已
    經確定，附此說明。
據上論結，應依刑事訴訟法第368 條，判決如主文。
本案經檢察官甘雨軒提起公訴，檢察官高碧霞到庭執行職務。
中　　華　　民　　國　 110　　年　　11　　月　　3 　　日
                  刑事第四庭    審判長法  官  黃建榮
                                      法  官  陳君杰
                                      法  官  任森銓
以上正本證明與原本無異。
如不服本判決應於收受本判決後20日內向本院提出上訴書狀，其
未敘述上訴理由者，並得於提起上訴後20日內向本院補提理由書
狀（均須按他造當事人之人數附繕本）「切勿逕送上級法院」。
中　　華　　民　　國　 110　　年　　11　　月　　3 　　日
                                      書記官  謝佳育
附錄本判決論罪科刑法條：
中華民國刑法第310條：
意圖散布於眾，而指摘或傳述足以毀損他人名譽之事者，為誹謗
罪，處1 年以下有期徒刑、拘役或1 萬5 千元以下罰金。
散布文字、圖畫犯前項之罪者，處2 年以下有期徒刑、拘役或 3
萬元以下罰金。
對於所誹謗之事，能證明其為真實者，不罰。但涉於私德而與公
共利益無關者，不在此限。
個人資料保護法第20條
非公務機關對個人資料之利用，除第6 條第1 項所規定資料外，
應於蒐集之特定目的必要範圍內為之。但有下列情形之一者，得
為特定目的外之利用：
一、法律明文規定。
二、為增進公共利益所必要。
三、為免除當事人之生命、身體、自由或財產上之危險。
四、為防止他人權益之重大危害。
五、公務機關或學術研究機構基於公共利益為統計或學術研究而
    有必要，且資料經過提供者處理後或經蒐集者依其揭露方式
    無從識別特定之當事人。
六、經當事人同意。
七、有利於當事人權益。
非公務機關依前項規定利用個人資料行銷者，當事人表示拒絕接
受行銷時，應即停止利用其個人資料行銷。
非公務機關於首次行銷時，應提供當事人表示拒絕接受行銷之方
式，並支付所需費用。
個人資料保護法第41條
意圖為自己或第三人不法之利益或損害他人之利益，而違反第 6
條第1 項、第15條、第16條、第19條、第20條第1 項規定，或中
央目的事業主管機關依第21條限制國際傳輸之命令或處分，足生
損害於他人者，處5 年以下有期徒刑，得併科新臺幣1 百萬元以
下罰金。
家庭暴力防治法第61條
違反法院依第14條第1 項、第16條第3 項所為之下列裁定者，為
本法所稱違反保護令罪，處3 年以下有期徒刑、拘役或科或併科
新臺幣10萬元以下罰金：
一、禁止實施家庭暴力。
二、禁止騷擾、接觸、跟蹤、通話、通信或其他非必要之聯絡行
    為。
三、遷出住居所。
四、遠離住居所、工作場所、學校或其他特定場所。
五、完成加害人處遇計畫。
附表：

編號 被告所張貼之文章內容 1 在10/18#家暴開庭前夕，我老公甲○○，竟夥同我公婆，小姑老公，用黑道手法租車強行擄人我兩個兒子，一個 8 歲，一個 6 歲，犯案過程僅花 10 分鐘得手. . . 2 我老公在高雄市X 鼎子公司俊X 上班，去年2018/3月去阿曼出差迄今年9 月，因為加倍的薪資，更染上賭博惡行，之後多次竟以我為意外詐保的標的，嚴然是另一個轟動社會新聞的南迴搞軌案的翻版。例如我老公設計一連串意外詐保的旅遊行程：今年7/11-7/15的日本行（在日本的5 天，每天刻意丟包我，他帶2子跑掉，讓嚴重路痴的我驚恐焦慮不安），7/18澎湖行，9 月屏東山地門露營活動（說山地門從來沒有發生過土石流，就算颱風來還是叫我去參加，我發覺不對勁馬上取消行程，我才能躲過死劫）。如今，更以綁架小孩（9/28，強行擄走2 兒，9/28-10/6 期間，我求助警方和學校幫助下，我大兒回到我身邊，但我老公纘法律漏洞扣押小兒在高雄鼓山區，但現在已經32天了，我依然見不到我小兒，我小兒仍在我老公手上，我每天以淚洗面），指定只能我一人前往見小兒子，讓我心生恐懼！ 3 我兒現在一定每天很想念我。他被關在家裡40天，拼命寫他爸買的評量，請求他爸讓他背99乘法表，他才6 歲這行為已產生嚴重的焦慮了。亨亨被我丈夫關在家40天沒去上學，據大兒陳述，顯少見到外面的陽光和出去公園散步玩玩跑跳，這對一個正愛玩年紀的孩子來說，是多麼不公平的事，妨害個人自由的道理一樣的. . . 他爸擄走亨亨. . . 4 是因為. . . . . Ｏ國外簽賭案？Ｏ裝 4 監視器？Ｏ從狗洞上班？Ｏ為躲追債的黑衣人就要犧牲小孩受教權？Ｏ是監護人就能不經母親同意任意擄走 2 子？Ｏ擄走小孩抓我的弱點逼我現身意外詐保還欠債？